【裁判字號】    98,台上,477
【裁判日期】    980319
【裁判案由】    租佃爭議
【裁判全文】
最高法院民事判決              九十八年度台上字第四七七號
上  訴  人  甲○○
            乙○○
            丙○○
            丁○○
            戊○○
共      同
訴訟代理人  何邦超律師
上  訴  人  己○○
訴訟代理人  李世才律師
上列當事人間因租佃爭議事件，兩造對於中華民國九十六年十二
月十一日台灣高等法院台中分院第二審更審判決（九十六年度上
更(一)字第一一號），各自提起上訴，本院判決如下：
    主  文
原判決關於確認耕地租賃關係存在暨該訴訟費用部分廢棄，發回
台灣高等法院台中分院。
其他上訴駁回。
第三審訴訟費用，關於駁回其他上訴部分，由上訴人甲○○、乙
○○、丙○○、丁○○、戊○○負擔。
    理  由
本件上訴人甲○○以次五人（下稱甲○○等五人）起訴主張：伊
先父謝新全（訴訟中於民國九十四年二月十二日死亡，由甲○○
等五人承受訴訟）與上訴人己○○先父謝阿五於三十年間，就坐
落苗栗縣獅潭鄉○○○段一九二之一、一九三、一八九地號土地
（下稱系爭三筆土地）簽訂耕地租賃契約（下稱耕地租約），由
謝新全依耕地三七五減租條例（下稱三七五減租條例）承租系爭
耕地種植稻作，並依同條例第二十條規定，每六年續訂租約。七
十五年間，因一九二之一、一九三地號土地欠缺水源而無法種植
「水稻」，謝新全經徵得謝阿五同意，改種植變葉木等「花木」
。另謝阿五於六十四年間要求謝新全同意其就一八九地號土地與
訴外人中國石油股份有限公司（下稱中油公司）簽署「租地承諾
書」，供該公司鑽探油氣並保證如無繼續生產油氣，即交還該筆
土地予謝新全繼續耕作。謝新全既無不耕作任其荒蕪或違約轉租
，致系爭耕地租約全部無效之情形，乃對造上訴人己○○於八十
二年間因繼承取得系爭三筆土地所有權，仍與謝新全續約，迨最
後續訂之租約期間於九十一年十二月三十一日止屆滿，謝新全於
九十二年一月二日向獅潭鄉公所申請續約時，己○○竟拒絕續訂
租約。爰求為確認兩造間就系爭三筆土地之耕地租賃關係存在之
判決。
上訴人己○○則以：謝新全於六十四年間，將其承租之一八九地
號土地轉租予中油公司鑽探油氣，而未於該筆土地耕作，其另承
租之一九二之一、一九三地號土地，亦荒廢逾十年未為耕作，分
別有三七五減租條例第十六條、第十七條第一項第四款所規定之
轉租及非因不可抗力繼續一年不為耕作之情事，原訂租約應屬無
效，且伊已就一九二之一、一九三地號土地為終止耕地租約之意
思表示，兩造間就系爭三筆土地即無耕地租約存在等語，資為抗
辯。
原審就上訴人甲○○等五人請求確認一八九地號土地之耕地租賃
關係存在部分，廢棄第一審所為其等敗訴之判決，改判如其聲明
，並維持第一審就一九二之一、一九三地號土地之耕地租賃關係
部分，所為其等敗訴之判決，駁回其上訴，係以：上訴人己○○
之先父謝阿五於三十年間與對造甲○○等五人之先父謝新全簽訂
系爭三筆土地耕地租約，將該土地出租予謝新全種植水稻。嗣謝
阿五於六十四年間與謝新全共同出具出租承諾書，將一八九地號
土地租予中油公司鑽探油氣使用。迄中油公司於八十九年間終止
該筆耕地租約止，謝新全均未於一八九地號土地自任耕作，且中
油公司給付該筆土地之租金，係由謝新全分配受領百分之四十，
己○○及其先父（謝阿五）分配受領百分之六十。己○○於八十
二年間繼承系爭三筆土地之所有權後，兩造仍每六年繼續換約至
最後續訂之租約期間為自八十六年一月一日起至九十一年十二月
三十一日止，己○○並另行收取一九二之一、一九三地號二筆土
地之租金至九十年度後，已於九十一年十二月間以謝新全有非因
不可抗力繼續一年不為耕作為由，向獅潭鄉公所提出三七五租約
終止登記申請書（下稱申請書），申請終止一九二之一、一九三
地號土地之租約，經該公所會同各租佃委員履勘該二筆土地之使
用情形等情，為兩造不爭執之事實。就一八九地號土地部分，謝
阿五係分別以「地主」或「業主」或逕以「出租人」名義，先後
與中油公司簽訂「租地承諾書」、「租賃土地合同」及「租賃土
地契約」，將該土地出租予中油公司，可知其出租人為謝阿五而
非謝新全，謝新全並無違反三七五減租條例第十六條第一、二項
規定，將該筆土地轉租予中油公司而有無效之事由。至於另二筆
一九二之一、一九三地號土地部分，甲○○等五人雖主張：謝新
全於七十五年間，經徵得原出租人謝阿五同意後，始就一九二之
一、一九三地號土地改種花木出售，並非不為耕作。惟依前述申
請書、獅潭鄉公所九十三年九月三日函送之履勘記錄及現場照片
暨己○○提出之現場照片所示，獅潭鄉公所係於受理己○○之申
請後，即訂期會同租佃委員至現場會勘使用情形，始共同認定該
二筆耕地有「任其荒廢，長滿雜草、樹木成蔭」之情事。足認一
九二之一、一九三地號土地，確已繼續一年以上不為耕作。甲○
○等五人主張：系爭二筆土地並無任其荒蕪不為耕作等情，固提
出陳天勇、謝發勝、劉家松等人出具之證明書及向獅潭、公館兩
鄉農會採購綠肥種籽證明書暨八十年至九十一年間空照圖為證。
然依證明書所載陳天勇向乙○○購買九重葛等花木、劉家松受僱
於乙○○在該二筆土地除草等種植行為暨謝新全向公館、獅潭鄉
農會購買綠肥種子之時間分別為七十五年（七十六年）間、及九
十二年八月間己○○為終止租約之後，且謝發勝所證內容與乙○
○所述情形互有出入，即難憑採。至空照圖既無法證明其上之林
木為甲○○等五人所種植之花木。其等又自承於九十二年間，始
重新整理種植花木，並未證明在八十年至九十一年間，有重新植
栽之農業經營行為。再參酌獅潭鄉公所租佃委員之前述履勘結果
，益見己○○於九十一年十二月四日為終止該二筆土地之租約時
，謝新全確有非因不可抗力繼續一年以上不為耕作之情事。縱甲
○○等五人於九十二年間有重新種植花木及己○○有阻擾其等耕
作之行為，但已在己○○主張終止租約之後，仍難為其等有利之
認定。是己○○除以申請書為終止系爭一九二之一、一九三地號
二筆土地之租約外，並於九十二年三月二十四日獅潭鄉公所耕地
租佃委員會調解時，再向承租人之代理人乙○○，為終止租約之
意思表示，復於本件訴訟中依三七五減租條例第十七條第一項第
四款規定。終止系爭一九二之一、一九三地號土地之耕地租約，
自生終止之效力。甲○○等五人對己○○即不得再主張該二筆土
地之耕地租約關係存在。從而，甲○○等五人訴請確認兩造間就
一八九地號土地之耕地租賃關係存在，即屬有理，應予准許。至
其等訴請確認一九二之一、一九三地號土地之耕地租賃關係存在
部分，為無理由等詞，為其判斷之基礎。
關於廢棄發回部分（即原判決確認一八九地號土地之耕地租賃關
係存在部分）：
按承租人非因不可抗力繼續一年不為耕作者，出租人既得依三七
五減租條例第十七條第一項第四款規定終止耕地租約，則不問承
租人不為耕作之承租土地為一部或全部，出租人即均得終止租約
，收回全部耕地。查謝阿五與謝新全簽訂系爭三筆土地耕地租約
後，謝阿五於六十四年間與謝新全共同出具出租承諾書，由謝阿
五與中油公司簽訂租地承諾書、租賃土地合同、租賃土地契約，
將一八九地號土地租予中油公司使用，中油公司給付之租金，係
由謝新全及己○○與其先父（謝阿五）依比例分配受領。迄中油
公司於八十九年間終止該筆耕地租約為止，謝新全均未於一八九
地號土地自任耕作。但出租該筆土地予中油公司者實為謝阿五，
非謝新全。謝新全並無違反三七五減租條例第十六條第一、二項
之轉租規定而使租約無效之情。另一九二之一、一九三地號二筆
土地經續約至九十一年底，由己○○收訖九十年度之租金，再於
九十一年十二月間終止該二筆土地之耕地租約，均為原審所認定
之事實。則系爭三筆土地原有之耕地租約，既於六十四年間，由
出租人謝阿五得原承租人謝新全之同意，將其中之一八九地號土
地出租與中油公司，其餘一九二之一、一九三地號二筆土地之租
金再另行計算，由己○○收取該二筆土地租金至九十年度為止，
並於九十一年十二月間終止該二筆土地之耕地租約，即見原有三
筆土地之耕地租約，是否已因謝阿五將其中一八九地號土地出租
予中油公司，而其他二筆土地因另行計算租金，業經雙方合意切
割為二個不同之獨立租賃契約？尚屬不明。倘一八九地號土地於
當時非另成立新租賃契約而與一九二之一、一九三地號土地仍屬
同一耕地租賃關係，於該二筆土地已因非不可抗力繼續一年以上
不為耕作，經己○○合法終止租約之情形下，依上說明，其終止
之效力是否不及於一八九地號土地部分而得謂甲○○等五人及其
先父謝新全對一八九地號土地猶有耕地租賃關係存在？茍認一八
九地號土地部分為另一新成立之租賃契約，於中油公司在八十九
年間終止該筆耕地租約，依約將一八九地號土地交還原承租人謝
新全或其繼承人甲○○等五人後，其等究竟有無不自任耕作、轉
租或非因不可抗力繼續一年不為耕作之情事？己○○是否不得請
求終止該筆土地之租約？均待調查釐清。原審未遑詳加審認，遽
以前詞，就此部分為己○○敗訴之判決，自嫌速斷。己○○上訴
意旨，指摘原判決關此部分為不當，求予廢棄，非無理由。
關於駁回上訴部分（即原判決駁回甲○○等五人請求確認一九二
之一、一九三地號土地耕地租賃關係存在之上訴部分）：
原審依其採證、認事之職權行使所為：謝阿五與謝新全簽訂耕地
租約，將其所有系爭三筆土地出租予謝新全種植水稻。嗣己○○
繼承系爭三筆土地之所有權後，兩造仍每六年如期繼續換約。惟
己○○已於九十一年十二月間以謝新全有非因不可抗力繼續一年
不為耕作為由，合法終止其中一九二之一、一九三地號土地之租
約，該二筆土地之耕地租賃關係即不存在。甲○○等五人訴請確
認兩造間就該二筆土地之耕地租賃關係存在，為無理由等論斷。
因而維持第一審就甲○○等五人請求確認一九二之一、一九三地
號土地之耕地租賃關係存在部分，所為其等敗訴之判決，駁回其
上訴，經核於法洵無違誤，且查系爭三筆土地之耕地租約，如自
始至終均屬單一契約，或因有前述出租予中油公司等事由而合意
切割為二個獨立租賃契約之情事，己○○合法終止一九二之一、
一九三地號土地之耕地租約，均生效力。甲○○等五人上訴意旨
，指摘原判決關此部分為不當，求予廢棄，非有理由。
據上論結，本件己○○之上訴為有理由，甲○○等五人之上訴，
為無理由。依民事訴訟法第四百七十七條第一項、第四百七十八
條第二項、第四百八十一條、第四百四十九條第一項、第七十八
條，判決如主文。
中    華    民    國  九十八  年    三    月   十九   日
                      最高法院民事第三庭
                          審判長法官  蘇  茂  秋
                                法官  陳  碧  玉
                                法官  王  仁  貴
                                法官  張  宗  權
                                法官  陳  國  禎
      本件正本證明與原本無異
                                      書  記  官
中    華    民    國  九十八  年    四    月    二    日
                                                      Ｅ


司法院資訊處製作；財團法人民間司法改革基金會備份。
